臺灣高等法院臺中分院民事判決　　　　 95年度上易字第400號
上　訴　人　丁○○
訴訟代理人　丙○○
被 上訴 人　精技電腦股份有限公司
法定代理人　己○○
訴訟代理人　林銘龍律師
訴訟代理人　乙○○
上列當事人間請求給付貨款事件，上訴人對於民國95年8月30日
臺灣臺中地方法院94年度訴字第2024號第一審判決提起上訴，本
院於96年6月6日言詞辯論終結，判決如下：
    主  文
上訴駁回。
又原判決主文第一項關於命上訴人給付之本息，應先就訴外人朋
陽科技有限公司之財產強制執行無效果時，始給付之。
第二審訴訟費用由上訴人負擔。
    事實及理由
壹、訴訟要旨：
一、本件被上訴人主張：訴外人朋陽科技有限公司（以下簡稱朋
    陽公司）、丙○○（朋陽公司及京育國際有限公司《下簡稱
    京育公司》之負責人）、何致美（丙○○之配偶）及上訴人
    丁○○於93年4月5日共同簽發面額新台幣（下同）一千四百
    萬元、票號910744號、受款人即被上訴人精技電腦股份有限
    公司（以下簡稱精技公司）本票乙紙（下簡稱系爭本票），
    交予被上訴人；同日（即93年4月5日）上訴人書立承諾書乙
    紙（下簡稱系爭承諾書），承諾共同發票人等三人連帶保證
    朋陽公司對精技公司之貨款債權。又爭訟期間，被上訴人不
    慎遺失系爭本票及承諾書，雖無法依票據關係向共同發票人
    等進行追索，但被上訴人已於原審訴訟中，已依民事訴訟法
    第255條第1項第2、7款之規定，追加連帶保證之訴訟標的，
    並經原審准予追加在案。又朋陽公司與京育公司之負責人均
    為丙○○，其配偶又為何致美，則被上訴人與朋陽公司與京
    育公司口頭交易時，均由何致美決定究為朋陽公司或京育公
    司訂貨；並開立訂貨公司之發票，此經精技公司經理戊○○
    、公司業務甲○○於原審證述在卷。又查京育公司自93年11
    月起，至94年3月止，共計積欠被上訴人貨款4,060,250元，
    並經被上訴人聲請原審對京育公司核發支付命令（95年度促
    字第70410號），確定在案。又查朋陽公司自93年初，迄同
    年11月止，共積欠被上訴人貸款4,204,807元，經被上訴人
    於94年5月5日依履約付款之保證書向中華商銀請求給付保證
    金250萬元，因此朋陽公司尚欠1,704,807元（計算式：4,20
    4,807元-2,500,000元＝1,704,807）。又朋陽公司於93年12
    月13日至94年3月18日曾多次匯款至精技電腦股份有限公司
    總計新台幣4,104,042元，被上訴人依協議將其中810,444元
    清償上開朋陽公司積欠貨款後，朋陽公司尚積欠貨款894,36
    3元（計算式：1,704,807-810,444=894,363）。另朋陽公司
    上開剩餘匯款3,293,598元（計算式：0000000-000000=3,29
    3,598）依丙○○或何致美指示，京育公司用來現金採購被
    上訴人貨品。是朋陽公司仍積欠貨款894,363元。再依系爭
    本票及承諾書記載，上訴人應就朋陽公司積欠債務負連帶保
    證責任，為此依連帶保證之法律關係，請求上訴人給付朋陽
    公司積欠貨款894,363元及其法定遲延利息等語。為此求為
    駁回對造之上訴。
二、上訴人則以：上訴人雖為朋陽科技公司之保證人，擔保朋陽
    公司對於被上訴人之貨款債務，惟被上訴人主張朋陽公司尚
    積欠被上訴人貨款894,363元，尚非無疑。又朋陽科技公司
    與京育國際公司乃各自獨立向被上訴人進貨以及清償貨款，
    被上訴人並分別給予朋陽科技公司華南銀行復興分行000000
    00000000帳號、京育國際公司00000000000000帳號，做為匯
    款付款沖帳之用，至關於被上訴人所提傳真函，該傳真號碼
    為00-0000000，已增加區碼為00-00000000，且於92年2月6
    日即拆機停用，而非朋陽科技公司或京育國際公司任一家公
    司所擁有，是由此不能證明有合意沖銷帳之意。又查自93年
    12月起至94年4月止，京育國際公司共計匯款8,838,254元，
    其中之15筆匯款計4,104,042元，係由朋陽科技公司設於中
    興商業銀行（現變更為聯邦商業銀行）之帳戶000000000000
    帳號轉出匯入被上訴人之帳戶，用以清償朋陽科技公司對於
    被上訴人之貨款債務，而非京育國際公司對於被上訴人之貨
    款債務，且朋陽科技公司曾就向被上訴人採購貨品，有關履
    約付款保證，委由中華商銀向被上訴人出具保證書，保證額
    度為250萬元，被上訴人已據該保證書向中華商銀請求付款
    ，中華商銀為此已於94年5月5日開立面額250萬元整之支票
    以雙掛號寄交被上訴人，業經被上訴人收訖，縱依上開被上
    訴人所製作之應收帳款對帳單，被上訴人實際上已溢收朋陽
    科技公司之貨款甚多。從而，朋陽科技公司既未積欠被上訴
    人任何貨款，被上訴人自不能再以票據關係或保證關係向上
    訴人請求。又按連帶債務之成立，必須基於「明示」，否則
    不能成立連帶債務，民法第272條定有明文。查上訴人就被
    上訴人與朋陽科技公司間之貨款債權，並無任何「連帶債務
    」之明示。又上訴人僅與朋陽科技公司於93年4月5日與共同
    發票人朋陽科技，丙○○與何致美等三人共同簽發票號9107
    44號，面額1,400萬元支票及承諾書供朋陽公司向被上訴人
    購貨之用，而被上訴人於訴訟期間僅用其影印本且承諾書上
    也未有被上訴人用印，至判決前均未提出正本，實難認定其
    所提之本票及承諾書真偽。又朋陽科技有限公司積欠被上訴
    人之貨款，依照被上訴人及朋陽公司負責人丙○○雙方共同
    認定至93年11月30日為止為新台幣4,204,807元，以後並未
    再產生任何債務，而被上訴人於94年5月5日依履約付款之保
    證書向中華商銀請求給付保證金250萬元，因此4,204,807元
    -2,500,000元＝1,740,807元，此金額雙方認定應無異議，
    而朋陽科技公司於93年12月13日至94年3月18日間計15筆4,1
    04,042元整匯入被上訴人帳戶內，被上訴人也不爭執，但被
    上訴人只認定其中810,444元，為償還朋陽科技公司之貨款
    ，另4,104,042元-810,444元＝3,293,598元整確不予認定，
    顯見認定標準為何，因此被上訴人認定並不合理（查朋陽科
    技公司分批匯入之貨款應優先償還所積欠被上訴人之貨款，
    何來自己公司貨款不償還，還替其他公司代償貨款），因此
    1,740,807元-4,104,042元＝-2,363,235元整，被上訴人實
    已溢領2,363,235元整，因此朋陽公司並未積欠被上訴人貨
    款，是原審不利上訴人判決，顯有未當等語，資為抗辯。並
    上訴求為判決(一)原判決不利於上訴人部分廢棄。(二)上開廢棄
    部分，被上訴人在第一審之訴駁回。(三)第一、二審訴訟費用
    由被上訴人負擔。(四)如受不利之判決，上訴人願供擔保請准
    免假執行。
貳、本院協議兩造爭點整理：（本院卷一第57頁反頁、本院卷一
一、兩造不爭執事項：
  (一)中華商銀為擔保朋陽科技公司與精技電腦股份有限公司間之
    履約付款保證，開立保證額度250萬元之履約付款保證書，
    且精技電腦股份有限公司已於94年5月5日據此履約付款之保
    證書向中華商銀請求給付保證金250萬元。
  (二)朋陽公司於93年12月13日至94年3月18日曾多次匯款至精技
    電腦股份有限公司總計新台幣4,104,042元。
  (三)何致美於93年11月1日，以號碼為00-0000000之傳真予精技
    電腦股份有限公司，內容為告知精技電腦股份有限公司從93
    年11月開始，與朋陽科技交易之發票均改開立京育國際（統
    一編號：00000000）之發票。
  (四)朋陽公司積欠精技電腦股份有限公司貨款新台幣894,363元
    。
二、兩造爭執事項：
    (一)上訴人丁○○是否就上開朋陽公司積欠之貨款負有連帶保
      証責任？
    (二)上開朋陽公司系爭匯款4,104,042元是否用來清償朋陽公
      司積欠之貨款894,363元？（查匯款4,104,042元已用其中
      810,444元清償朋陽公司積欠貨款，剩餘匯款為3,293,598
      元）
參、得心證之理由：
一、被上訴人主張上開朋陽公司於93年12月13日至94年3月18日
    曾多次匯款至精技電腦股份有限公司總計新台幣4,104,042
    元，除其中810,444元抵充朋陽公司積欠伊貨款外，其餘3,2
    93,598元，依丙○○或何致美指示，以京育公司現金採購被
    上訴人電腦商品等詞。而上訴人就有關朋陽公司曾匯款4,10
    4,042元，並其中810,444元抵充朋陽公司積欠貨款部分，並
    不爭執外，然否認剩餘匯款3,293,598元充京育公司現金採
    購被上訴人貨品乙節。經查朋陽公司與京育公司之負責人，
    均為上訴人之訴訟代理人丙○○，有該公司登記事項卡在卷
    可證（見本審卷一第六一、六六、六七頁），自屬實在。又
    丙○○之妻何致美為上訴人丁○○之女兒，即丙○○為上訴
    人丁○○之女婿，亦有丙○○當庭書寫親系表及戶口名簿在
    卷可參（見本審卷一第六八、六九頁），而證人何致美亦證
    稱：伊任職朋陽公司及京育公司業務經理，．．伊只負責採
    購．．．伊只知道京育公司還有欠被上訴人四百多萬元，．
    ．．被上訴人提出的訂購單是伊傳真的，上面記載也是伊寫
    的，伊是負責業務的，如果京育有額度，伊就用京育的．．
    ．．．．至於00-0000000是京育公司的舊傳真號碼等語在卷
    （見原審卷一第130頁）。又查朋陽公司與被上訴人交易之
    銷貨單據，其上記載之朋陽公司地址為台中市○區○○路三
    段五十一號，核與京育公司地址相同，有該銷貨單十四紙在
    卷可證（見原審支付命令卷）。而上開交易之銷貨聯絡人亦
    載明為何致美，亦有該銷貨單可參。又何致美曾於93年11月
    1日，以號碼為00-0000000之傳真電話（該號碼係京育資訊
    公司之傳真機號碼）傳真予被上訴人，內容為告知被上訴人
    從93年11月開始，與朋陽科技交易之發票均改開立京育國際
    （統一編號：00000000）之發票等情，亦有該傳真資料在卷
    可佐（見原審卷一第一三八頁）。再者，被上訴人所提出之
    朋陽科技公司於93年12月10日以號碼為00-0000000之傳真機
    傳真予被上訴人之對帳單上所示，明顯將朋陽公司及京育公
    司2家公司向被上訴人進貨之明細同列，且及該紙物證上顯
    示時間為93年12月10日下午2點27分所傳真等情，亦有該對
    帳單可考（見原審卷一第一三二、一三三頁）。又查，京育
    公司自93年1月起，迄94年2月止，共計積欠被上訴人貨款4,
    060, 250元乙節，亦有本院調閱原審95年度促字第70410號
    支付命令及其卷宗可證；又該京育公司積欠貨款有關之銷貨
    簽收單及發票上銷貨聯絡人大部分記載為何致美，亦有該支
    付命令卷宗可參。足徵朋陽科技及京育公司，係由何致美負
    責與被上訴人交易，且交易過程中，就訂貨、付款係合併處
    理，而非各自獨立。又證人戊○○於原審證稱：「我是被上
    訴人台中分公司的經理，負責台中分公司的所有業務。我在
    與京育、朋陽交易的過程中，都是與何致美聯繫的，就我的
    認知，何致美是負責朋陽以及京育公司採購以及財務的。就
    我的認知，朋陽公司、京育公司都是綁在一起的，我們交易
    已經有三年左右了，之前交易朋陽公司、京育公司並不是截
    然分離的，有時是朋陽公司採購，但是貨款是京育公司給的
    ，有時則反過來，因為負責的窗口都是何致美（這部分採購
    及付款的事實，有證據可以證明）。後來因為該二家公司有
    財務上的問題，都是由何致美出面與我或是我們公司的區協
    理談，丙○○只有最後一次商談的時候才出面而已。在我們
    的認知裡，該二家公司都是何致美在運作的，所以我們都是
    與何致美談貨款的問題。被上訴人公司與朋陽、京育交易，
    原來都是採月結的方式結算，後來因為該二家公司財務有狀
    況，在分期了二次之後，我們就採現金單次交易的方式，付
    款的方式是用匯款的。至於京育、朋陽公司所積欠的貨款，
    是在現金交易之前所積欠的，至於積欠的金額，應該不只四
    百多萬元，財務做帳的時候，有把朋陽、京育兩家分開。交
    易的過程都是何致美聯繫，她會決定要被上訴人公司開朋陽
    或是京育的發票，被上訴人公司就依照何致美指定的公司去
    開發票。朋陽、京育積欠的貨款，經過展延，．．．．。」
    等語在卷（見原審卷一第一二八、一二九頁）。又證人甲○
    ○則於原審證稱：「我是在原告台中分公司擔任業務的工作
    。朋陽、京育的業務部分都是我處理的，與朋陽、京育接洽
    都是找何致美小姐。帳務部分，正常都是交給帳管處理，而
    我會去收票。如果付款有延遲，我會報告主管戊○○，我記
    得之前有做過二次分期，都是應何致美要求的。二次分期都
    分六期，金額加起來超過四百萬元，．．．．．。在我接洽
    的業務中，丙○○也有出面訂貨一、二次，但主要都是何致
    美處理的，至少有九成以上。朋陽、京育的帳款，帳管處理
    的時候，都是綁在一起的，因為我們認知中，京育、朋陽是
    一起的，作業上視為同一個人，哪一家公司出貨，哪一家公
    司清償，我們都是依據他們的指定處理的。有時是朋陽訂貨
    ，開立的發票是京育，有時是京育訂貨，而開朋陽的發票。
    」等語在卷（見原審卷一第一二九、一三０頁）。又證人丙
    ○○於原審證稱：「．．．．。何致美在這二家公司是擔任
    業務（採購、銷售）。後來兩家公司（即朋陽公司及京育公
    司）欠被上訴人的貨款還不出來後，被上訴人有來商談如何
    償還貨款的問題，而被上訴人來談的時候，就是兩家公司的
    貨款綁在一起談，．．」等詞在卷（見原審卷一第一二七頁
    ）。又自93年11月起，迄94年3月止京育公司與被上訴人於
    交易金額高達12,088,606元；又自93年1月起，迄93 年11月
    止，朋陽公司與被上訴人交易金額亦高達39,854,582 元，
    有發票及簽收單乙冊在卷可考（見本審卷一第一一四至二六
    九頁）。綜上，足證朋陽公司及京育公司二公司之負責人同
    為丙○○一人，而其配偶何致美又為該二公司之業務經理，
    並於交易過程中，朋陽公司及京育公司二公司之訂貨、付款
    ，均合併由何致美或丙○○處理，並就開立公司發票及付款
    乙節，依何致美或丙○○指示，歸屬朋陽公司，抑或京育公
    司。則被上訴人主張有關朋陽公司上開匯款4,104,042 元，
    並其中810,444元抵充朋陽公司積欠貨款後，剩餘匯款3,293
    ,598 元，依何致美或丙○○指示，用以京育公司現金採購
    被上訴人貨品乙節，足堪採信。至丙○○證稱朋陽公司與京
    育公司各自獨立云云；及何致美證稱，伊不負責公司財務云
    云，核與上開卷證不符，均不足採。
二、又被上訴人主張上訴人就朋陽公司積欠之貨款，負連帶保證
    責任等語，並以系爭本票及承諾書影本為憑（見原審卷一第
    三二、三三頁），然為上訴人所否認。經查，卷附系爭本票
    記載：共同發票人為朋陽科技有限公司、丙○○、何致美、
    丁○○、（未載發票日期）、票號為910744、票面金額為新
    台幣一千四百萬元正、受款人為精技電腦股份有限公司，並
    記載「禁止背書轉讓」乙節，有該本票影本在卷可考（見原
    審一卷第三二頁）。又系爭承諾書記載如附件所示，有該系
    爭承諾書在卷可按（見原審卷一第三三頁）。又上訴人於原
    審自認曾簽立系爭本票乙節在卷（見原審卷二第十頁）；又
    於本院自認曾簽立系爭承諾書乙節在卷（見本審卷一第五七
    頁）。而證人即戊○○、甲○○於本院辯論庭亦證稱：確有
    此份承諾書原本，這份承諾書是我們兩人在上面簽名，．．
    ．。此份承諾書影本與原本內容一樣。當時是簽立本票，承
    諾書是用來擔保本票債務的。本票影本也與原本記載一樣等
    語在卷（見本審卷二第三八頁反面）。是縱令被上訴人無法
    提出系爭本票及承諾書原本，亦不影響該影本之效力。又按
    連帶債務之成立，以數債務人明示對於債權人各負全部給付
    之責任或有法律明文規定者為限，民法第二百七十二條定有
    明文。次按票據為無因證券，交付票據之原因甚多，或為贈
    與、或為買賣、或為確保當事人間已存在之法律關係、或為
    消滅已存在之法律關係，非僅囿於金錢借貸一端而已，故除
    別有證據外，僅為票據之簽發、授受或轉讓，自不足以證明
    其原因事實（最高法院89年度台上字第1082號判決參照）。
    是逕難以系爭本票之簽發，即逕認定上訴人就朋陽公司負連
    帶保證之責。又查系爭承諾書既明載上訴人就朋陽公司不履
    行債務時，被上訴人得提示系爭本票清償債務，有該系爭承
    諾書可按，則上訴人就朋陽公司債務，有先訴抗辯權（民法
    第745條參照），屬一般保證（民法第739條參照）。是上訴
    人否認就朋陽公司債務負保證之責，顯不足取。至被上訴人
    主張上訴人就朋陽公司債務負連帶保證之責，亦有誤會。
肆、綜上所述，本件被上訴人主張依保證法律關係，請求上訴人
    給付朋陽公司積欠貨款894,363元及其法定遲延利息為可採
    ，上訴人所辯均為無可取。是則原審判命上訴人如數給付，
    於法並無不合，但因加註先訴抗辯權。上訴意旨指摘原判決
    不當，求予廢棄改判，為無理由，應予駁回其上訴。又查本
    件財產權訴訟之第二審判決，其上訴所得受之利益，未逾新
    台幣一百五十萬元，經本院第二審判決後，即告確定，此觀
    民事訴訟法第466條自明，故勿庸再宣告附條件之免為假執
    行，併此明。
伍、本件事證已臻明確，兩造其餘攻擊或防禦方法及所提證據，
    均與本院心證之形成，不生影響，爰不一一再加以論述，併
    此明。
陸、據上論結，本件上訴為無理由，依民事訴訟法第四百四十九
    條第一項、第七十八條，判決如主文。
中　　華　　民　　國　　96　　年　　6 　　月　　6 　　日
          民事第一庭    審判長法  官  吳 火 川
                              法  官  邱 森 樟
                              法  官  陳 繼 先
以上正本係照原本作成。
不得上訴。
                              書記官  陳 三 軫
中　　華　　民　　國　　96　　年　　6 　　月　　7 　　日
                                                      Ｍ
附件：承諾書
精技電腦--簽立本票承諾書
  立承諾書人丁○○（以下簡稱甲方，包含甲方之繼承人）向精
  技電腦股份有限公司（以下簡稱乙方）申請新台幣一千四百萬
  元整之額度供朋陽科技有限公司（以下簡稱被保證人）購貨之
  用，承諾願遵守下列條款：
  一、甲方為擔保被保證人履行債務，願簽發與上開額度相等金
      額，指明乙方為受款人，付款地為受款人營業所在地，未
      加註本票到期日，禁止背書轉讓之本票。
      （本票號碼：UT910744）以為保證用，於簽立本承諾書同
      時交予乙方收執。
  二、甲方於被保證人不履行債務，或發生下列情形之一時，一
      經乙方通知，乙方得提示上開本票，請求甲方清償至該時
      所發生之債務。
      1.破產法上和解之開始，宣告破產，裁定重整。
      2.強制執行，假扣押假處分。
      3.遭遇支票退票或經票據交換所宣告拒絕往來等情事發生
        時。
  三、乙方應妥為保管上開本票，除有第二條情事外，不可將之
      移作他用；否則，甲方對第三人不負責該張本票責任；但
      若有第二條情事，甲方同意同意授權乙方自行填寫本票之
      到期日及受款人，甲方不得有異議。
  四、本承諾書自簽立之日起，嗣後如有增修、變更或廢止，須
      經乙方書面同意。
中    華    民    國  九十三  年    四    月    五    日
